臺灣高等法院花蓮分院刑事判決　　 94年度選上更(二)字第7號
上　訴　人
即　被　告　甲○○
　　　　　　乙○○
　　　　　　丙○○
　　　　　　丁○○
共　　　同
選任辯護人　阮慶文律師
上訴人即被告因違反公職人員選舉罷免法案件，不服臺灣花蓮地
方法院91年度訴字第128號中華民國92年6月19日第一審判決（起
訴案號：臺灣花蓮地方法院檢察署90年度偵字第3238、3239、35
21號），提起上訴，本院判決如下：
    主  文
原判決關於甲○○、乙○○、丙○○、丁○○部分撤銷。
甲○○共同連續對於有投票權之人交付賄賂，而約其投票權為一
定之行使，處有期徒刑陸月，如易科罰金，以佰元折算壹日；
禠奪公權貳年。
乙○○、丙○○、丁○○共同對於有投票權之人交付不正利益，
而約其投票權為一定之行使，各處有期徒刑肆月，如易科罰金，
以佰元折算壹日；均禠奪公權貳年。
    事  實
一、乙○○於民國（下同）90年5月23日經中國國民黨中常會通
    過提名，參選第五屆平地原住民立委，即積極展開競選，聘
    請甲○○擔任競選總部副總幹事；另由丙○○擔任太巴塱（
    富田）後援會執行長；丁○○即乙○○之妻舅提供住處為後
    援會會場。
二、甲○○、李直穎夫婦與高銀妹為使乙○○能順利當選立法委
    員，乃共同基於對有投票權人交付賄賂，約定投票權為一定
    行使之概括犯意聯絡，於90年8月間某日，由甲○○駕車，
    搭載李直穎至花蓮縣光復鄉○○村○○路○段98號高銀妹住
    處前廣場，由李直穎交付新台幣（下同）5千元予高銀妹，
    做為高銀妹連續向五位有投票權人行賄之用。高銀妹與其夫
    林聰明（已判刑確定）亦基於對有投票權人交付賄賂，約定
    投票權為一定行使之概括犯意聯絡，先於90年8月22日左右
    ，由林聰明開車載高銀妹至花蓮縣光復鄉○○村○○路○段
    62 號曹天福住處，由高銀妹下車交付1千元予曹天福（已判
    刑確定），要求曹天福夫婦於立法委員選舉投票時，將選票
    投給候選人乙○○，並獲得曹天福之同意，惟曹天福事後並
    未告知其妻汪玉英此事；又於90年8月某日下午4時許，由林
    聰明載其妻高銀妹至花蓮縣光復鄉○○村○○路○段88號羅
    阿月住處，由高銀妹下車交付1千元予羅阿月（已判刑確定
    ），要求羅阿月夫婦於立法委員選舉投票時，將選票投給候
    選人乙○○，並獲得羅阿月之同意，惟羅阿月事後並未告知
    其夫吳明昌此事。高銀妹復基於上開交付賄賂之概括犯意，
    於90年9月初某日下午5時許，自行步行至花蓮縣光復鄉○○
    村○○路○段96之6號高連榮住處，交付5百元予高連榮（已
    判刑確定），要求高連榮於立法委員選舉投票時，將選票投
    給候選人乙○○，並獲得高連榮之同意。
三、甲○○復與乙○○、丙○○、丁○○共同基於對於有投票權
    之人，交付不正利益，而約其投票權為一定之行使之犯意聯
    絡，利用90年11月3日乙○○光復後援會成立之日，由乙○○之競選總部支付後援會成立經費7萬元予甲○○轉交予丙○○，以供丙○○、丁○○於後援會成立當天，開辦60桌餐
    飲，免費招待太巴塱地區居民飲用，促使前往用餐之居民支
    持而投票予乙○○。丁○○乃出面委請外燴業者陳秀英於後
    援會成立當天中午，外燴60桌，每桌1千元，並交付6萬元給
    陳秀英，另提供價值1萬元之豬肉2隻予陳秀英烹煮。甲○○
    亦在後援會成立當日，搬運10箱米酒至會場，供參加之村民
    飲用。丙○○則請不知情之後援會總幹事孫文正（另經不起
    訴處分）安排宣傳車在村落廣播，邀請村民於90年11月3日
    中午，前往花蓮縣光復鄉○○村○○○街100號丁○○住處庭
    院，參加後援會成立大會及午宴。現場遍插書有「懇請支持
    ，重返立法院，候選人乙○○」等字樣之競選旗幟。乙○○
    則於是日中午，在場發表政見，並向各桌敬酒，請求支持，
    具有投票權之選民如楊秋菊、陳秀桃、楊永金、吳振東、辛○○、庚○○、戊○○、己○○、吳金妹等人明知當天中午
    之免費餐飲，係為乙○○造勢賄選，卻仍予飲用。
四、案經花蓮縣警察局鳳林分局報告暨台灣花蓮地方法院檢察署
    檢察官自動簽分偵查起訴。
    理  由
一、訊據上訴人即被告甲○○、乙○○、丙○○、丁○○均否認
    上揭犯行，甲○○辯稱：伊在90年8月份，被選為豐年祭會
    長，覺得婦女幹部均很辛苦，所以由伊太太李直穎拿5千元
    給高銀妹，是要慰勞犒賞豐年祭婦女幹部，不是用以賄選；
    伊為競選總部副總幹事，伊將7萬元交給丙○○，是要辦理
    有關選舉之事項，如宣傳車、買桂竹、插旗子、會場佈置等
    ，不是用在後援會成立當天之午餐費用，伊沒有過問辦桌事
    宜，米酒10箱是給後援會工作人員於競選期間用的云云。乙○○辯稱：阿美族選舉時，都會成立後援會，富田後援會在
    90 年11月3日要成立，伊就排行程參加，當天伊是發表競選
    理念及感謝後援會成立之辛勞，後援會一切之事務伊並不清
    楚，總部所發放之7萬元是後援會成立之開辦費用，當天中
    午60桌之餐費，是不是用這7萬元支付，伊不清楚，伊於警
    詢及偵查中所述是說當天工作人員之誤餐費由開辦費支出云
    云。丙○○辯稱：甲○○交給伊之7萬元是用以支付宣傳車
    、後援會帳棚、旗子等費用，伊不知道60桌之餐費是誰支付
    的云云。丁○○辯稱：後援會成立當天中午60桌之餐費6萬
    元是伊所支付，，二頭豬是林元瑞、孫吉松贊助的，因為乙○○之岳母是伊大姊，所以伊才贊助提供場地云云。
二、經查：
（一）被告乙○○係中國國民黨提名參選第五屆平地原住民立委
      之候選人；甲○○擔任競選總部副總幹事；丙○○擔任後
      援會執行長；丁○○提供住處為太巴塱（富田）後援會會
      場等情，為其等供陳在卷，互核相符。
（二）已判刑確定之高銀妹曾向李直穎談及已找到五位選民，李
      直穎乃於90年8月間，由被告甲○○駕車載至高銀妹住處
      前廣場，由李直穎下車交付5千元予高銀妹，高銀妹即與
      其夫林聰明先後交付曹天福、羅阿月各1千元，交付高連
      榮500元，同時請彼等投票予乙○○等情，業據高銀妹、
      林聰明、曹天福、羅阿月、高連榮於偵查中供述綦詳（90
      年度選他字第82號偵查卷第54、55、64至66、83至85、89
      、90頁）；其等所述交付及收受款項之情節，互為一致，
      又無顯有不可信之情況，依法得為證據，自屬可採。被告
      甲○○辯稱高銀妹於偵查中之供述無證據能力，非可採取
      。又被告甲○○於警詢中供稱：「因高銀妹為南富村婦女
      會幹部，所以我才自掏腰包給她5千元」；於偵查中則改
      稱：「高銀妹是婦女會幹部，我就拿了四、五份感謝她們
      的辛勞，一份1千元，每一份應該是用紅包袋包裝，目的
      是為了感謝各村幹部，高銀妹知道是哪些人」（選他字第
      82號偵查卷第第283頁）；又改稱：「只給高銀妹5千元，
      其他村落我都沒給」（偵字第3238號卷第28頁），就其交
      給高銀妹5千元之用途究為感謝高銀妹個人或各村落婦女
      會幹部一節，所述不一，顯難採信。而甲○○之妻李直穎
      於警詢中否認曾去找過高銀妹，供稱：「我們回富田村僅
      回娘家及田裡，沒有去其他地方」；嗣於檢察官聲請羈押
      時，始改稱：「我有拿錢5千元給高銀妹，是我先生叫我
      交予高女」「我們那天是專門要去高銀妹家，我先生是說
      要謝謝高銀妹在豐年祭之幫忙」（原審90年度聲羈字第94
      號卷第6頁），茍真要謝謝高銀妹在豐年祭之幫忙，何以
      於警詢時不敢承認去找過高銀妹，是高銀妹之證詞難為被
      告有利之證明。雖然曹天福於原審改稱：「高銀妹有拿一
      個宣傳單放在我家裡，我沒有去碰，不知道裡面有沒有錢
      」；羅阿月於原審亦改稱：「高銀妹在我住處前廣場，有
      給我1千元，但沒有講1千元之用途」，復稱：「我先生病
      的很嚴重，我認為這個錢是高銀妹要給我先生看病的錢」
     ；高連榮於原審亦改稱：「高銀妹到我家稱，選舉快到了
     ，陪我一起到村內發宣傳單，5百元是茶水費」云云。惟其
      等先前於偵查中之陳述，並非出於強暴、脅迫、詐欺、疲
      勞訊問、違法羈押或其他不正方法，所述又與證人高銀妹
     、林聰明於偵查中之供述相符，茍未收受賄款，當無承認
      之理，足見其等翻異前供，乃卸責迴護之詞，不足採信。
      綜上，甲○○、李直穎夫婦與高銀妹及夫林聰明為使乙○○能順利當選立法委員，乃共同基於對有投票權人交付賄
      賂，約定投票權為一定行使之概括犯意聯絡，向曹天福、
      羅阿月、高連榮交付賄款，而約其投票給乙○○之事實，
      至為灼然。
（三）被告甲○○於偵查中供稱：有交付7萬元予丙○○，是因
      為成立後援會，曾某須搭棚、買飲料、付工資及當天之吃
      喝費用；7萬元是買豬及租宣傳車，當天席開60桌，招待
      當地居民去吃，以及工作人員之支出等語（偵字第3238號
      卷第27頁）。被告乙○○於偵查中供稱：90年11月3日成
      立富田後援會時有參加，這是伊之行程，當天中午之餐飲
      費用是從開辦費中支出等語（偵字第3238號卷第202頁）
      。證人莊素媛即被告乙○○之女於偵查中供稱：伊於乙○○競選期間擔任競選總部之會計兼接待，競選經費由伊管
      理，富田成立後援會時，總部補助開辦費7萬元，包括房
      屋租金、電話費、水電、搭帳棚及當天餐飲費用等語（偵
      字第3238號卷第199頁）。三人就富田後援會成立當天中
      午之60桌餐飲費用，係由總部補助之7萬元中支付一節，
      所供均相符合。足見富田後援會成立當天中午之60桌餐飲
      費用，確係由總部補助之7萬元中支付，被告四人所辯7萬
      元不是用在後援會成立當天之午餐費用，或不清楚60桌之
      餐費，是不是用7萬元支付，或不知道60桌之餐費是誰支
      付，或60桌之餐費6萬元是丁○○所支付云云，均為卸責
      之詞，不足採信。況被告丁○○於警詢中先則供稱：請陳
      秀英辦桌1桌1千元，辦桌費是伊親戚共同出資支付的；後
      又改稱：是我自己出的錢，前後所述不一，益見其欲蓋彌
      彰。
（四）被告丁○○因委請外燴業者陳秀英於後援會成立當天中午
      ，外燴60桌，每桌1千元，而交付6萬元給陳秀英，另提供
      價值1萬元之豬肉2隻予陳秀英烹煮，都是富田的人去吃，
      想去吃的人都可以去，不用繳錢，去吃飯的人都是要支持
      乙○○的，吳金妹亦有去吃等情，已據證人陳秀英、吳金
      妹於偵查中證述明確（偵字第3238號第184至186頁）。另
      證人楊秋菊、陳秀桃、楊永金、吳振東、辛○○、庚○○
      、戊○○、己○○等人均有於後援會成立當天中午前往用
      餐，而被告乙○○確於午餐時至現場向各桌敬酒，且用餐
      之現場亦遍插書有「懇請支持，重返立法院，候選人乙○○」等字樣之競選旗幟等情，亦據證人楊秋菊、陳秀桃、
      楊永金、吳振東、辛○○、庚○○、戊○○、己○○等人
      於本院上訴審及更一審證述無訛（本院上訴卷第87至92
      頁；本院更一卷第76至81頁），復有用餐之現場照片及競
      選旗幟照片多張附卷可參。足見前往用餐之楊秋菊等人已
      明知60桌之餐飲係為為賄選而擺設，其等仍予飲用，自有
      收賄之意思並有收賄之行為。
（五）綜上所述，本件事證明確，被告等人所辯，均係卸責之詞
      ，不足採信，犯行均堪認定。
三、核被告甲○○交付賄款予曹天福等人部分，係犯修正前公職
    人員選舉罷免法第90條之1第1項之投票交付賄賂罪。被告甲○○行為後，公職人員選舉罷免法已於94年11月30日修正，
    修正後之第90條之1第1項規定：對於有投票權之人，行求期
    約或交付賄賂或其他不正利益，而約其不行使投票權或為一
    定之行使者，處三年以上十年以下有期徒刑，得併科新台幣
    1 百萬元以上1千萬元以下罰金；較之修正前之規定為重，
    應依刑法第2條第1項但書之規定，適用有利於被告之裁判前
    舊法。另參照最高法院77年度台上字第2135號判例，共同正
    犯之犯意聯絡，原不以數人間直接發生者為限，即有間接之
    聯絡者，亦包括在內，無礙於共同正犯成立；被告甲○○與
    李直穎、高銀妹間有直接之犯意聯絡，與林聰明間雖無直接
    之犯意聯絡，惟高銀妹與林聰明有犯意聯絡，則甲○○與林
    聰明間即有間接之聯絡，四人均為共同正犯。次核被告甲○○、乙○○、丙○○、丁○○免費提供餐飲賄選部分，係犯
    修正前同條項之投票交付不正利益罪。被告四人行為後，公
    職人員選舉罷免法已於94年11月30日修正，修正後之第90條
    之1第1項規定，刑度較重，有如前述，亦應刑法第2條第1項
    但書之規定，適用有利於被告之裁判前舊法。又被告四人間
    有犯意聯絡、行為分擔，均為共同正犯。甲○○先後多次交
    付賄賂及一次交付不正利益犯行，時間緊接，基本犯罪構成
    要件相同，顯係出於概括之犯意為之，為連續犯，應依刑法
    第56條之規定，論以情節較重之投票交付賄賂一罪，並加重
    其刑。又妨害投票罪係侵害國家法益，被害法益為單一，被
    告四人雖同時行賄多數人，僅成立單純一罪，並非一行為觸
    犯數罪名，尚無刑法第55條之適用。原審對被告論罪科刑，
    固非無見。惟原判決對於具有選舉權之選民楊秋菊等人是否
    知情且有收賄之意思並有收賄之行為，並未於事實欄中明白
    認定記載，理由中亦未說明依憑之證據及得心證之理由，遽
    以被告甲○○等人就免費提供餐飲賄選部分，係犯「交付」
    不正利益之賄選罪，難認適法。被告等上訴否認犯罪，指摘
    原判決關於其等部分不當，雖無可取；惟原判決關於被告等
    部分，既有如上所述之不當，自應撤銷改判。爰審酌被告四
    人於此攸關國家發展及人民福祉之立法委員選舉中，未思公
    平競爭，竟冀藉金錢及餐飲誘惑，影響選民之投票行為，敗
    壞選舉風氣，斲喪民主政治之常態發展，及其等素行尚佳，
    有臺灣高等法院被告全國前案紀錄表在卷可參，暨犯罪動機
    、手段、智識程度、犯罪後態度等一切情狀，分別量處如主
    文第2、3項所示之刑，及諭知易科罰金之折算標準，並依法
    宣告禠奪公權各二年，以示懲儆。
據上論斷，應依刑事訴訟法第369條第1項前段、第364條、第299
條第1項前段，修正前公職人員選舉罷免法第90條之1第1項、現
行公職人員選舉罷免法第98條第3項，刑法第11條前段、第2條第
1項但書、第28條、第56條、第41條第1項前段、第37條第2項，
罰金罰鍰提高標準條例第2條，判決如主文。
本案經檢察官翟光軍到庭執行職務。
中　　華　　民　　國　　94　　年　　12　　月　　20　　日
                  刑事庭審判長法  官  吳鴻章
                              法  官  蔡勝雄
                              法  官  林慶煙
以上正本證明與原本無異。
如不服本判決，應於送達後十日內，向本院提出上訴狀。其未敘
述理由者，並應於提出上訴狀後十日內向本院補提理由狀 (須附
繕本)。
                              書記官  林明智
中　　華　　民　　國　　94　　年　　12　　月　　20　　日
附錄    本判決論罪科刑法條：
修正前公職人員選舉罷免法第90條
對於有投票權之人，行求期約或交付賄賂或其他不正利益，而約
其不行使投票權或為一之行使者，處五年以上有期徒刑，得併科
新臺幣四十萬元以上四百萬元以下罰金。
預備犯前項之罪，處一年以下有期徒刑。
預備或用以行求期約或交付之賄賂，不問屬於犯人與否，沒收之
。
犯第一項或第二項之罪，於犯罪後六個月內自首者，減輕或免除
其刑；因而查獲侯選人共犯者免除其刑。
犯第一項或第二項之罪，在偵查中自白者，減輕其刑；因而查獲
侯選人為共犯者，減輕或免除其刑。
公職人員選舉罷免法第98條
犯本章之罪，其他法律有較重處罰之規定者，從其規定。辦理選
舉、罷免事務人員，假借職務上之權力、機會、或方法，以故意
犯本章之罪者，加重其刑至二分之一。
犯本章之罪或刑法分則第6章之妨害投票罪，宣告有期徒刑以上
之刑者，並宣告褫奪公權。
